---
title: "Hvilke sammenhenger har vi mellom inntekt, kjønn og BMI?"
format: revealjs
editor: visual
lang: no_nb
csl: hvl_apa7_stil_bokmal_v1.csl
bibliography: Data Science.bib
---

```{r}
library(modelr)
library(dplyr)
library(ggplot2)
library(tidyverse)
library(vtable)
library(flextable)
library(scales)
library(tinytex)
```

```{r}
Sys.setlocale("LC_ALL", "Norwegian")
```


```{r}
heights <- modelr::heights
```


## Problemstilling

- Hva sier data fra modelr::heights om sammenhengen mellom inntekt, kjønn og BMI?

- Hvordan kan mønstre i data underbygge diskusjonen hos @judge2004 om fysisk fremtoning og suksess i arbeidslivet?


## Datagrunnlag

```{r}
heights_bmi <- heights %>%
  mutate(
    bmi = (weight / (height^2)) * 703,
    sex = fct_recode(sex, Kvinner = "female", Menn = "male")
  ) %>%
  filter(!is.na(income))
```

- `height` og `weight` er gitt i tommwr og pund; faktor 703 konverterer til BMI i kg/m². Høyden er bare brukt for å regne ut BMI.
- Vi fjerner observasjoner uten registrert inntekt for å fokusere på relasjonen mellom inntekt, kjønn og BMI.

## Deskriptiv statistikk

```{r}
basic_stats <- heights_bmi %>%
  group_by(sex) %>%
  summarise(
    N = n(),
    `Gj. inntekt` = mean(income, na.rm = TRUE),
    `Median inntekt` = median(income, na.rm = TRUE),
    `Gj. BMI` = mean(bmi, na.rm = TRUE),
    `Median BMI` = median(bmi, na.rm = TRUE)
  )

basic_stats %>%
  mutate(
    `Gj. inntekt` = dollar(`Gj. inntekt`, prefix = "", suffix = " USD"),
    `Median inntekt` = dollar(`Median inntekt`, prefix = "", suffix = " USD"),
    `Gj. BMI` = number(`Gj. BMI`, accuracy = 0.1),
    `Median BMI` = number(`Median BMI`, accuracy = 0.1)
  ) %>%
  knitr::kable(col.names = c("Kjønn", "N", "Gj. inntekt", "Median inntekt", "Gj. BMI", "Median BMI"))
```

- Menn tjener klart mer enn kvinner i dette datasettet, både i gjennomsnitt og i median.
N- år det gjelder BMI, er medianen den samme for begge kjønn, men gjennomsnittet er litt høyere for kvinner.
- Det betyr at de fleste ligger omtrent likt, men kvinner har litt flere med høyere BMI-verdier.

## Fordeling av BMI

```{r}
heights_bmi %>%
  ggplot(aes(x = bmi, fill = sex)) +
  geom_histogram(alpha = 0.8, position = "dodge", bins = 40, color = "white") +
  scale_fill_manual(values = c("#88C0D0", "#BF616A"),
                    name = "Kjønn",
                    labels = c("Menn", "Kvinner")) +
  scale_x_continuous(breaks = seq(10, 40, by = 5)) +
  labs(
    title = "Fordeling av BMI etter kjønn",
    x = "BMI (Body Mass Index)",
    y = "Antall observasjoner"
  ) +
  theme_minimal(base_size = 16) +
  theme(
    plot.title = element_text(face = "bold", hjust = 0.5),
    legend.position = "top"
  )

```

- Diagrammet viser fordelingen av BMI for menn og kvinner.
- Begge kjønn ligger hovedsakelig mellom BMI 25 og 30, som regnes som normal til lett overvekt.
-Menn har en liten topp litt høyere enn kvinnene, altså litt høyere BMI i snitt.
- Kvinner har derimot noen flere med veldig høy BMI.
- Generelt er forskjellen liten. fordelingen ser ganske lik ut for begge kjønn.


## Korrelasjon mellom inntekt og BMI

```{r}
cor_tabel <- heights_bmi %>%
  summarise(
    `Korrelasjon totalt` = cor(income, bmi, use = "complete.obs")
  ) %>%
  mutate(Kategori = "Totalt") %>%
  relocate(Kategori) %>%
  bind_rows(
    heights_bmi %>%
      group_by(sex) %>%
      summarise(`Korrelasjon totalt` = cor(income, bmi, use = "complete.obs")) %>%
      rename(Kategori = sex)
  )

cor_tabel %>%
  mutate(`Korrelasjon totalt` = number(`Korrelasjon totalt`, accuracy = 0.01)) %>%
  knitr::kable(col.names = c("Kategori", "Korrelasjon (inntekt vs BMI)"))
```

- Tabellen viser korrelasjonen mellom inntekt og BMI.
- Vi ser at sammenhengen er svak og negativ – totalt er den på −0,07.
- Det betyr at høyere BMI henger sammen med litt lavere inntekt, men forskjellen er veldig liten.
- For menn er sammenhengen nesten fraværende (−0,05), mens for kvinner er den litt sterkere (−0,10).
- Med andre ord: BMI ser ikke ut til å påvirke inntekten særlig mye, men blant kvinner er tendensen tydeligere.


## Avgrensingar og videre arbeid

- Data er observasjonelle og fanger ikke nødvendigvis opp årsakssammenhenger.
- Inntekt er rapportert i USD og kan være påvirket av geografi og sektor.

## Konklusjon

1. Kjønn er en sterkere indikator for inntekt enn BMI i dette utvalget.

2. BMI henger svakt sammen med inntekt, spesielt blant kvinner.

3. Resultatene støtter litteraturen som peker på fordeler knyttet til fysisk framtoning i arbeidslivet (@judge2004), selv om høyde ikke er eksplisitt analysert her.
